【裁判字號】    95,交上更(一),8
【裁判日期】    950823
【裁判案由】    業務過失致死
【裁判全文】
臺灣高等法院高雄分院刑事判決     95年度交上更(一)字第8號
上  訴  人
即  被  告  甲○○
選任辯護人  馮明雄 律師
上列上訴人因業務過失致死案件，不服臺灣高雄地方法院91年度
交易字第605 號中華民國92年4 月3 日第一審判決（起訴案號：
臺灣高雄地方法院檢察署91年度偵字第13288 號），提起上訴，
判決後，經最高法院發回更審，本院判決如下：
    主  文
原判決撤銷。
甲○○無罪。
    理  由
一、公訴意旨略以：甲○○考領有普通小型車駕駛執照，以務農
    為業，平日兼以自小貨車載運收成蔬菜至集貨市場販賣，係
    以駕駛自小貨車為附隨業務之人，於民國（下同）91年6 月
    10日晚間7 時45分許，駕駛所有車牌號碼ME-3871 號（起訴
    書誤載為3371號）自小貨車，沿高雄縣美濃鎮○○街○段由
    南向北方向行駛，明知駕車在快慢車道間變換車道時，應先
    顯示方向燈光，遇夜間、雨雪、霧靄等視線不清時，應依規
    定使用燈光，又轉彎車應讓直行車先行，且汽車發生故障不
    能行駛時，應設法移置於無礙交通之處，或於移置前，在車
    輛前、後適當地點豎立車輛故障標誌，以避免危險之發生。
    而當時天色雖暗、天氣雨、夜間無照明、但屬縣道直路、路
    面濕潤無缺陷、無障礙物、視距良好之情形，又依其智識、
    能力並無不能注意之情事，竟於行經該路段與中興路一段交
    岔路口「美德加油站」前約50公尺處，因所駕車輛燃油存量
    不足（約僅剩6 、7 公升燃油），欲右靠進入前方之「美德
    加油站」加油，疏未打開右後方向燈及其他燈光，即提早靠
    右方行駛欲駛入慢車道，而佔據後方慢車道來車之道路，嗣
    因故熄火，復未設法將該自小貨車移置於無礙交通之處，或
    於移置前，在車輛前、後適當地點豎立車輛故障標誌，以避
    免危險之發生。適有吳尚霖騎乘車牌號碼XDU-693 號重型機
    車沿復興街一段同向行駛至該處，亦未開啟車前燈，因行經
    該處臨時只能由左方閃避甲○○之車，惟避煞不及仍自後撞
    擊甲○○上揭自小貨車左後車身之車燈處，因而人車倒地，
    致受有頭部及胸部外傷、顱內及胸內出血之重創，經送醫急
    救後，仍於同日晚間9 時50分許不治死亡。因認被告甲○○
    涉有刑法第276 條第1 項之過失致死罪嫌（原審變更為同條
    第2 項之業務過失致死罪嫌）等語。
二、按犯罪事實應依證據認定之，無證據不得認定犯罪事實；不
    能證明被告犯罪者，應諭知無罪之判決；刑事訴訟法第154
    條第2 項、第301 條第1 項分別定有明文。又刑事訴訟法上
    所謂認定犯罪事實之證據，係指足以認定被告確有犯罪行為
    之積極證據而言，該項證據自須適合於被告犯罪事實之認定
    ，始得採為斷罪資料；且認定事實所憑之證據，其為訴訟上
    之證明，須達於通常一般人均不致有所懷疑，而得確信其為
    真實之程度者，始得採為有罪之認定，倘其證明尚未達到此
    一程度，而有合理之懷疑存在時，尚難為有罪之認定基礎（
    最高法院29年上字第3105號、40年台上字第86號判例參照）
    。再刑法上之過失犯，指在法律上有注意義務，事實上亦能
    注意，竟欠缺注意，致發生一定之結果，此結果與其欠缺注
    意在客觀上有相當因果關係者，始足當之。如行為人並無注
    意義務或注意能力，或在客觀上非其所能注意，即難認有何
    過失可言。又在交通案件中，在道路上參與交通往來行為之
    人，可信賴其他參與交通之對方亦能遵守交通規則，同時為
    必要之注意，謹慎採取適當之行動，而對於不可知之對方違
    規行為並無預防之義務，此即所謂之「信賴原則」，其他參
    與道路交通者未予以遵守相關之交通規則，以致發生交通事
    故，則不應使行為人負責，若非如此，對於遵守交通規則之
    駕駛人，無異課以過大之刑事責任，使一般駕駛人陷於「不
    確定危險的恐懼中」，此實非法律公平正義之本質。
三、公訴人認被告甲○○涉犯有上開過失致死罪，係以事故處理
    員警賴瑞源於車禍現場勘察報告載述：「．．．現場無任何
    照明設備、甲○○所有自小貨車ME-3871 號及吳尚霖所有重
    機車XDU-693 號均未開燈。．．．」等語，若被告有打開右
    後方向燈或其他燈光，被害人吳尚霖應無臨時從被告車左方
    超車而肇事死亡之理；且觀之肇事現場照片及被告自小貨車
    存油勘查照片，可知被告肇事後存油僅約6 、7 公升及被告
    車尚在加油站前50公尺即貼靠路旁，足信被告係因無油而將
    自小貨車停於該處，即徒步前往前方50公尺處之「美德加油
    站」購油欲回來加填無訛。被告提早靠右方行駛欲駛入慢車
    道，而佔據後方慢車道來車之道路，嗣又因故熄火，復未設
    法將該自小貨車移置於無礙交通之處，或於移置前，在車輛
    前、後適當地點豎立車輛故障標誌，以避免危險之發生，使
    被害人避煞不及，因而肇致本件車禍事故，其有過失甚明。
    又被害人吳尚霖因本件車禍傷重不治死亡之事實，亦經臺灣
    高雄地方法院檢察署檢察官督同法醫師相驗屬實，有勘驗筆
    錄、相驗屍體證明書、驗斷書各1 份在卷足憑，是被告未盡
    上開注意義務過失行為與被害人死亡兩者間顯有相當因果關
    係等情，為其論據。惟訊據被告甲○○固不否認有於上揭時
    、地駕駛上開車牌號碼ME-3871 號自小貨車，與被害人吳尚
    霖所騎乘之上述重型機車發生碰撞，其後被害人經送醫後不
    治死亡之事實，惟堅決否認有何過失犯行，辯稱：我當時是
    在行駛中，要開車去加油，因為當時下雨，而且那一條路不
    很寬，所以我才靠右一點行駛，被害人是在行進中要超車而
    從後面撞到我的左後車燈處，肇事後我將車靠邊停好，看到
    被害人人車倒地，我才去將車子熄火關燈，到對面請人幫我
    報警，我沒有過失等語。
四、經查：
  (一)本件事故處理員警賴瑞源於車禍現場勘察報告載述：「．．
    ．現場無任何照明設備、甲○○所有自小貨車ME-3871 號及
    吳尚霖所有重機車XDU-693 號均未開燈。．．．」等語，惟
    其報告另載明：「．．．為確定賴民所有車輛燈光是否正常
    ，請甲○○上車將車打開，前車燈正常、後煞車燈右燈正常
    、左燈因遭撞擊掉落現場故不亮。警方依規定照像、測繪現
    場圖、通知家屬，將賴民帶回本所測試酒精成份（無酒精成
    份）製作筆錄賴民自稱行駛間均有開車燈。」等語（見警卷
    第5 頁），參酌當時天色昏暗、天氣雨、夜間無照明、路面
    濕潤之情形，被告既考領有普通小型車駕駛執照，智識正常
    ，且經測試未飲酒開車，在車燈正常之情況下，被告辯稱有
    開車燈行駛，係肇事後才熄火關燈等情，並無悖常理，尚非
    不足採信。公訴人截取部分車禍現場勘察報告，逕認被告疏
    未打開右後方向燈及其他燈光，被害人亦未開啟車前燈云云
    ，已屬無據。證人賴瑞源嗣於原審調查中雖亦證稱：我到現
    場處理時，被告車輛引擎熄火，車燈沒有亮等語（見原審卷
    第21頁），然其既係事後始到場處理，對於被告是否於肇事
    後才熄火關燈一節，並不知情，自難執為被告不利之認定。
  (二)被告肇事後經檢察官指示測量其自小貨車之存油量雖僅約6
    、7 公升，有現場勘查照片4 幀附卷可稽（見警卷第14頁反
    面、第15頁），然此存油量係該自小貨車從肇事地點駛至高
    雄縣警察局旗山分局中壇派出所約300 公尺，再從該派出所
    開到美濃鎮○○路○段「同立保養廠」約500 公尺後所測得
    之油量，此經證人即當時測量存油量之員警郭其昌於本院前
    審審理時到庭證述屬實（見本院上訴卷第48頁），亦即該自
    小貨車從肇事地點行駛800 公尺後，尚有6 、7 公升之存油
    量，而肇事地點至「美德加油站」僅約50公尺，此為公訴人
    所認定之事實，則依被告車輛所剩存油量，從肇事地點行駛
    至「美德加油站」，顯然綽綽有餘，無須停靠路邊，再徒步
    前往「美德加油站」購油。且依一般常情，車輛既可正常行
    駛，加油站就僅在前方50公尺處，當時又天色昏暗、天雨、
    路面溼潤，駕駛人應會直接將車開至加油站，豈有反而將車
    停靠路邊，徒步前往購油之理？公訴人認被告係因無油而將
    其自小貨車停放路邊，徒步前往50公尺處之「美德加油站」
    購油欲回來加填云云，並無依據，且與常理有悖，委不足採
    。原審函詢裕隆汽車製造股份有限公司所稱：存油量僅約6
    、7 公升應屬低存油量，可能因行駛路段上／下坡造成車輛
    無法正常行駛，因無相關資料可查，建議實車實地測試云云
    （見原審卷第44頁），已敘明無相關資料可查，亦未實車實
    地測試，自不能採為判斷之依據。且本件肇事地點係平直雙
    線道路，並無上坡或下坡一節，亦有高雄縣政府警察局旗山
    分局92年1 月9 日高縣旗警刑字第0910010587號函及所附之
    郭其昌警員實地勘查報告1 份附卷足憑（見原審卷第56至58
    頁），至告訴人於原審審理時所提出之現場照片3 張，路面
    雖有些微上下坡，惟依卷附現場圖所示，肇事地點距復興幹
    三電線杆尚有66公尺，而告訴人所提出之照片係緊接於電線
    杆處所攝，是該照片所示之地點顯非本件肇事電點甚明，自
    不得執為肇事地點為上下坡路段，被告之上開車輛因而故障
    停於路中之認定依據。
  (三)證人曾安基於本院前審審理時到庭證稱：「案發當天我去美
    德加油站加油，我從加油站出來後往高樹方向要回家，有經
    過案發地點，大約離加油站50公尺左右，我看到對向一台小
    貨車及一部機車開燈行駛，當時有下雨，機車的駕駛可能要
    超車撞到前面的小貨車，人就跌倒了。」、「我有停下來，
    看到被告把車子停下並熄火，他出來我認識，我說車子是你
    駕駛的，他很慌張問我有無電話，我說沒有，他就走到對面
    去，我就走了。」等語（見本院上訴卷第51頁），核與被告
    供述情節相符。足見被告所辯當時其在行駛中，被害人從後
    面欲超車而撞及其自小貨車左後車燈處云云，尚非無據。公
    訴人雖認被告係停靠於路邊，佔據後方慢車道來車之道路，
    並未顯示車輛故障標誌，致行經該處之被害人臨時只能由左
    方閃避，因避煞不及而自後撞擊被告上開車輛之左後方云云
    。惟本院前審依告訴人及被告之聲請，將本件肇事原因送請
    國立交通大學鑑定結果，認：「兩車接觸撞擊地點應在散落
    物最前端往後一點處，按兩車前後追撞後，大部分散落物會
    掉落於觸擊地點，少部分零件則往前噴灑；由於本案受小貨
    車底盤限制，往前噴灑屬於位置較低部分；機車與騎士（安
    全帽）則相對略微往後彈退。小貨車受追撞時，應係行進狀
    態中；小貨車行進中受推撞後，會續往前移動若干距離始克
    煞車停止。受追撞小貨車若屬靜止，則機車因相對速度高，
    較可能插入貨車底盤（正撞），或往側向滑出（斜、邊撞）
    。」等語，有該校92年8 月13日（92）交大管運字第092003
    717 號函附行車事故鑑定意見書1 份在卷可憑（見本院上訴
    卷第81至83頁），是公訴人上開所認，亦難認有理由。告訴
    人雖執肇事現場被害人所騎乘之機車與被告所駕駛之自小貨
    車二者距離不到3 公尺（實際為3.3 公尺），若被告當時係
    在行進中，依物理之慣性及台灣師範大學物理研究所所作之
    「反應時間與行車安全距離表」，被告絕對不可能於時速40
    公里行進之狀態下，猶能在3 公尺距離內停車，且將車身拉
    直靠邊停放好等語，質疑上開國立交通大學鑑定意見之正確
    性。被告於警訊時固稱：「當時車速約30至40公里左右」等
    語，惟以當時天色昏暗，又值下雨，視線不良情形下，一般
    駕駛人均會集中注意力於前方道路狀況，豈會低頭注視儀表
    板所顯示之車速？故被告於警詢所稱之行車速度，應僅屬依
    其當時行車狀況所為之推測，尚難僅憑此即執為被告行車速
    度之認定。則告訴人執此被告推測之行車時速，推算反應停
    車距離，並非正確。而依卷附事故現場圖所示（見警卷第6
    頁），本件散落物最前端往後一點處（即上開鑑定意見書所
    謂兩車接觸撞擊地點）與小貨車停車後左後車燈之距離約6
    公尺左右（機車與小貨車距離3.3 公尺，安全帽與機車距離
    2 公尺，散落物又在安全帽之後方《未標示距離》，3 者相
    加估計約6 公尺），依告訴人所提出之「汽車車速與停車距
    離」表（見原審卷第67頁）換算結果，當時被告之車速僅約
    20公里左右（依時速20公里時，停車距離為6.16公尺之標準
    換算所得）。參酌被告當時因要加油，距離「美德加油站」
    僅約50公尺，已接近目的地，所以車速緩慢，以車速20公里
    左右行進，尚符常理；又被害人之機車撞及被告之自小貨車
    後，車速為零，剩下倒地後之慣性滑地距離，依事故現場圖
    所示，本件散落物最前端往後一點處（即上開鑑定意見書所
    謂兩車接觸撞擊地點）與機車倒地停留之地點相距約3 公尺
    （機車倒地處與安全帽間為2 公尺，散落物又在安全帽後方
    一段距離，撞擊點又在散落物後方一點，依此二者相加之距
    離約為3 公尺），亦合物理原則。是依此推算，被告所駕自
    小貨車車速20公里左右被撞後，旋即採取煞車減速而靠右停
    車，其反應距離與煞車距離，依告訴人所提「汽車車速與停
    車距離」表合計為6 公尺左右，而被害人之機車撞及被告自
    小貨車倒地之滑動距離約3 公尺，兩者相減，正如事故現場
    圖所示被告之自小貨車左後車燈與被害人之機車倒地停留地
    點相距3 ．3 公尺，顯與事實相符，足見上開國立交通大學
    行車事故鑑定意見，核與經驗法則無違。
  (四)證人即肇事現場附近居民劉玉雄於原審雖證稱：我在家裡面
    吃飯，聽到碰一聲就出來，看到被告之自小貨車停放在案發
    現場處；我在我家門口看到有人倒在車底下，我確定被告之
    自小貨車車燈沒有亮，也沒有閃燈等語（見原審卷32、33頁
    ）；並於本院前審審理時陳稱：當時是晚上7 點多我在吃飯
    ，我聽到外面有尖銳的碰撞聲音，我打開窗簾向外看，就看
    被告的車子後面躺著人和機車；從我聽到碰撞聲音到打開窗
    簾向外看，大概不到10秒鐘等語（見本院上訴卷第49頁）。
    惟此項證述與證人曾安基之上開證述情節不符，參酌證人劉
    玉雄於本院前審審理時又證稱：打開窗簾後，我有打電話到
    119 報案，約隔不到2 秒鐘，我看到以後就馬上打電話等情
    （見本院上訴卷第50頁），是證人劉玉雄聽到車輛碰撞聲，
    不到10秒鐘即打開窗簾向外看，隨即不到2 秒鐘又打電話向
    119 報案，時間甚短，能否看清被告於肇事後之行為，已有
    可疑；且其打電話向119 報案期間，被告同時將車輛引擎熄
    火及關車燈，亦非絕對不可能；又當時天色昏暗、天氣雨、
    夜間無照明、路面濕潤之情形，被告既考領有普通小型車駕
    駛執照，智識正常，且經測試未飲酒開車，在車燈正常之情
    況下，豈有未開車燈行駛之理？另依被告車輛所剩存油量，
    從肇事地點行駛至「美德加油站」，顯然綽綽有餘，無須停
    靠路邊，再徒步前往「美德加油站」購油，已如上述，則被
    告在車輛可正常行駛之情況下，加油站又僅在約50公尺前，
    何須將車停靠路邊，冒雨徒步前往購油？足徵證人劉玉雄上
    開證述，應係被告於肇事後將引擎熄火關車燈之情形，不足
    採為被告不利認定之依據。
  (五)依卷附事故現場圖及現場照片所示，被告所駕駛之自小貨車
    車身呈稍偏右停於路邊，其右前車輪緊靠邊線內側，右後車
    輪位於邊線內側，均未駛出邊線，邊線外側與路樹尚有小段
    距離，該車停車處並無任何散落物，散落物、安全帽、血跡
    、機車均在該停車處後方（見相驗卷第4 頁、第10頁背面、
    原審卷第54頁），足見該車停車處並非本件撞擊點甚明。而
    本件機車肇事後，散落物係位於車道中央偏中心線位置，血
    跡與道路中心線距離為0.4 公尺，足認本件撞擊點應在車道
    中央偏中心線位置無訛。而該車道寬為3.4 公尺，自小貨車
    寬度為1.76公尺，機車後輪距路邊1.9 公尺，機車前輪距道
    路中心線0.3 公尺，機車寬度應為1.2 公尺（3.4 －1.9 －
    0.3 ＝1.2） ，自小貨車左後車燈處遭直接撞擊，則本件車
    禍肇事時，自小貨車左後車身應行駛於車道中央（1.7 公尺
    ）偏車道中心線之位置，雖警製現場圖並未標示撞擊點與道
    路中心線之距離，惟依散落物約在機車前後輪中間位置，依
    此判斷本件撞擊點約在道路中心線內側0.9 公尺處（1.2 ÷
    2 ＝0.6 ，0.6 ＋0.3 ＝0.9） 則被告之自小貨車於本件車
    禍肇事時，應係行駛於車道中央附近，尚非緊靠右方行駛甚
    明。依此，被告自小貨車之右方應仍有約0.74公尺（3.4 －
    0.9 －1.76＝0.74）可供機車通行，被告駕駛上開自用小貨
    車仍屬正常行駛於車道，尚無佔用機車或行人通行之情形。
    被告既尚無將車往右邊線行駛之情形，即無顯示右轉燈光之
    必要，亦無何變換車道之可言，自無違反道路交通安全規則
    之過失情事已明。
  (六)綜上所述，被告駕駛自貨車既在遵行車道開燈正常行駛中，
    被害人騎乘機車自後方追撞被告所駕自小貨車左後車燈處，
    並無積極證據足以證明被告有何違規之處，自難認被告就本
    件車禍之發生，應負過失之罪責。此外，本院復查無其他確
    之證據足證被告有何公訴人所指之業務過失致人於死犯行，
    即屬不能證明被告犯罪。
五、原審未詳為推求，遽為被告論罪科刑之判決，尚有未洽。被
    告執此聲明上訴，指摘原判決不當，為有理由，應由本院將
    原判決予以撤銷，改為被告無罪之諭知。
據上論結，應依刑事訴訟法第369 條第1 項前段、第364 條、第
301條第1項，判決如主文。。
本案經檢察官許月雲到庭執行職務。
中    華    民    國    95    年    8     月    23    日
                  刑事第四庭    審判長法官  蕭權閔
                                      法官  陳吉雄
                                      法官  林水城
以上正本證明與原本無異。
如不服本判決應於收受本判決後10日內向本院提出上訴書狀，其
未敘述上訴理由者，並得於提起上訴後10日內向本院補提理由書
狀（均須按他造當事人之人數附繕本）「切勿逕送上級法院」。
中    華    民    國    95    年    8     月    23    日
                                    書記官  吳新貞


司法院資訊處製作；財團法人民間司法改革基金會備份。
